臺灣高等法院臺南分院刑事判決　　　　99年度上訴字第1202號
上　訴　人　臺灣臺南地方法院檢察署檢察官
被　　　告　陳基埜
選任辯護人　黃紹文律師
　　　　　　徐美玉律師
　　　　　　黃溫信律師
上列上訴人因被告偽造文書案件，不服台灣台南地方法院99年度
訴字第256號、1129號中華民國99年11月4日第一審判決（起訴案
號：台灣台南地方法院檢察署98年度調偵字第861號、99年度偵
字第788號、追加起訴案號：99年度偵字第9507號），提起上訴
，本院判決如下：
    主  文
原判決撤銷。
陳基埜犯行使偽造私文書罪，處有期徒刑柒月，如附表編號一所
示偽造之署押及印文均沒收；又犯行使偽造私文書罪，處有期徒
刑玖月，如附表編號二所示偽造之署押及印文均沒收；又犯行使
偽造私文書罪，處有期徒刑捌月，如附表編號三所示偽造之署押
及印文均沒收。應執行有期徒刑壹年陸月，如附表所示偽造之署
押及印文均沒收。
    事  實
一、陳基埜因經濟拮据，先於民國96年6、7月間某日，在不詳地
    點，未經葉文田、廖家康之同意或授權，製作「合作開發協
    議書」1件，內容略為：「陳基埜、葉文田、廖家康3人協議
    合作成立『金豐富建設股份有限公司』（下稱金豐富公司）
    ，以廖家康名義取得桃園縣楊梅鎮○○○○○段5筆土地、
    南縣投埔里鎮○○○段3筆土地，及台南市○○區○○段地
    號919、920、920-1、920-2及921號等5筆土地，向銀行辦理
    融資後由陳基埜、葉文田負責建屋銷售，陳基埜股份40%、
    葉文田股份40%、廖家康股份20%，資金調度及盈虧按比率分
    配」等意旨，並於上開合作開發協議書之「立書人」欄，偽
    造「葉文田」、「廖家康」署押各1枚，及以不詳方法偽造
    「廖家康」圓型印文1枚，足以生損害於葉文田及廖家康。
二、嗣陳基埜即基於行使偽造私文書及意圖為自己不法所有之詐
    欺犯意，先後為下列行為：
  (一)於96年8月初某日，在台南市○○路○段271號3樓其所經營之
    「大明建設開發有限公司」（下稱大明公司），向陳國楨出
    示前開合作開發協議書，並佯稱該投資案獲利可期，邀陳國
    楨參與投資，致使陳國楨陷於錯誤，於同年8月9日在前開地
    點與陳基埜簽立「投資合作協議書」1份，內容略為：「陳
    國楨投資陳基埜所代表之金豐富公司（統一編號：00000000
    ，名冊如附件一《按：即上開偽造之合作開發協議書》）新
    台幣（下同）250萬元，由『柯騏』為代表參加登記入公司
    股東名冊，並於資金到位同時開具400萬元為期1年6月之支
    票1張交陳國楨收執，投資人不負責公司盈虧，支票兌現完
    成後公司登記之股份自動返回公司，若繼續投資股份再另議
    」，並以上開偽造之合作開發協議書影本作為契約附件；惟
    因陳國楨資金不足，雙方另協議按比例降低投資及獲利金額
    ，由陳國楨將原可向陳基埜收取之代書業務酬勞50萬元充作
    投資款項，另於同日將100萬元存入大明公司於陽信商業銀
    行西華分行開立之00000000000號帳戶，合計投資150萬元。
    陳基埜則於同日簽立發票日為98年1月8日，支票號碼000000
    0號，面額240萬元，由台灣中小企業銀行安平分行擔當付款
    之支票1紙交付陳國楨收執，用以取信陳國楨，足生損害於
    陳國楨等人。
  (二)於96年6、7月間，在台南市○○路金豐富公司向吳春生出示
    前開合作開發協議書，並佯稱該投資案獲利可期，邀吳春生
    參與投資，致使吳春生陷於錯誤，於同年8月9日在前開地點
    與陳基埜簽立同上內容之「投資合作協議書」1份，並以上
    開偽造之合作開發協議書影本作為契約附件。吳春生即於簽
    約後2、3日交付陳基埜金額共250萬元之支票3張（均已兌現
    ）作為投資款項，陳基埜則簽立發票日為98年2月8日，支票
    號碼0000000號，面額400萬元，由台灣中小企業銀行安平分
    行擔當付款之支票1紙交付吳春生收執，用以取信吳春生，
    足生損害於吳春生等人。
  (三)於96年8月初某日，在上開大明公司向柯驊出示前開合作開
    發協議書，邀請柯驊參與投資，經柯驊轉輾邀請梁滿容投資
    ，致使梁滿容陷於錯誤，委由柯驊於同年8月15日在前開地
    點與陳基埜簽立同上內容之「投資合作協議書」1份（投資
    金額為190萬元），並以上開偽造之合作開發協議書影本作
    為契約附件後，陳基埜即簽立發票日為98年2月8日，支票號
    碼0000000號，面額304萬元，由台灣中小企業銀行安平分行
    擔當付款之支票1紙交付柯驊收執，梁滿容不疑有他，乃委
    由柯驊於96年8月15日後數日內，分數次在前開地點將總計
    190萬元之現金交付陳基埜，足生損害於梁滿容等人。
  (四)嗣因陳基埜所簽立之支票屆期經提示均因存款不足而遭退票
    ，陳國楨、吳春生、梁滿容始知受騙。
三、案經陳國楨、吳春生、梁滿容訴由台灣台南地方法院檢察署
    檢察官偵查起訴。
    理  由
甲、程序方面
    按被告以外之人於審判外之言詞或書面陳述，除法律有規定
    者外，不得作為證據，刑事訴訟第159條第1項定有明文；又
    被告以外之人於審判外之陳述，雖不符前4條（即刑事訴訟
    法第159條之1至之4）之規定，而經當事人於審判程序同意
    作為證據，法院審酌該言詞陳述或書面陳述作成時之情況，
    認為適當者，亦得為證據，復為同法第159條之5第1項所明
    定。本件被告以外之人於審判外之陳述，均經檢察官、被告
    及辯護人於本院審理中表示同意作為本案之證據（本院卷第
    41頁背面、62頁背面、63頁背面、127頁背面），本院審酌
    該言詞及書面陳述作成時之情況，核無違法取證或其他瑕疵
    ，認為以之作為證據為適當，均有證據能力。
乙、實體方面
壹、認定犯罪事實之證據及理由：
一、訊之被告固不否認有與告訴人陳國禎、吳春生、梁滿容簽立
    上開投資合作協議書，收取告訴人等交付之投資款項，並分
    別簽立上述支票交付告訴人等收執，屆期均遭退票之事實，
    惟否認有何行使偽造私文書及詐欺取財犯行，辯稱：「合作
    開發協議書確係被告與葉文田所簽訂，廖家康部分則是由葉
    文田拿回去，表示將請廖家康簽名用印，絕非被告偽造，被
    告也不知有偽造之情事」、「被告有委請建築師進行台南市
    ○○段土地之建築規劃工作，但後來因該土地開發須捐出一
    定比例之土地，投資報酬率不佳，故未成功」、「除此之外
    ，被告也有從事其他土地規劃案，但於支票到期時均未成功
    ，此期間公司繼續運作需要一定之資金，告訴人等投入資金
    前後，幾乎天天都到公司內，使用公司相關設施，對於公司
    確有規劃建案以求創造營收利潤，也有所了解並實地參與，
    被告只是沒有獲得良好開發機會，致公司未獲利，本件支票
    之金額較大，故屆期無力支付，但此為民事糾葛，絕無不法
    詐騙財物之意圖」、「告訴人他們投資的時候，有請柯驊的
    妹妹（柯騏）來當金豐富公司的監察人，如果被告要詐騙，
    就不會這樣做」；辯護人辯稱：「廖家康證實與葉文田確有
    於本件土地合作建屋之事，被告亦係由葉文田之轉述才知悉
    合作開發協議書內容，自不可能偽造協議書，其上偽造之葉
    文田簽名，並非被告所簽，被告與葉文田、廖家康投資台南
    市○○段的土地是事實，並無須偽造葉文田簽名，該簽名是
    否確係出於偽造，檢察官並未提出具體證明」各等語。
二、經查，被告確有於上開時地，持「合作開發協議書」向告訴
    人陳國楨、吳春生及柯驊行使，邀集陳國楨、吳春生及經由
    柯驊邀請之梁滿容投資台南市○○區○○段土地開發案，陳
    國楨等人因而分別於上開時地與被告簽立投資合作協議書（
    告訴人梁滿容部分係委由柯驊代理簽約），將上開偽造之合
    作開發協議書影本列為契約附件，並分別交付被告投資款項
    150萬元、250萬元及190萬元，被告為保障告訴人投資而分
    別簽發交付之支票，屆期經提示均遭存款不足退票等情，為
    被告所不爭執，並據證人陳國楨、吳春生及柯驊於偵查及原
    審審理中證述綦詳；此外，復有「合作開發協議書」、陳國
    楨、吳春生、柯驊與被告簽立之「投資合作協議書」，及台
    灣中小企業銀行安平分行支票、退票理由單等在卷可佐（見
    他1031號偵卷第4-8頁、交查2078號偵卷第5-14頁、他3367
    號偵卷第3-13頁），此部分事實，應堪認定。
三、被告偽造合作開發協議書部分：
  (一)本件合作開發協議書上「廖家康」之簽名及印文，確非廖家
    康親自簽寫及蓋印等情，業經廖家康於偵查中證稱：「合作
    開發協議書上面的簽名不是我簽的，筆跡不是我的筆跡，印
    章也不是我的」（見偵三卷第36頁）；於原審證稱：「該份
    合作開發協議書不是我的字，我的簽名不是這樣，我沒有看
    過上開合作開發協議書」等語明確（見原審卷第52頁背面-5
    3頁），並有廖家康於偵查中當庭書寫之簽名筆跡及98年1月
    16日、同年2月15日換領國民身分證填具申請書之簽名筆跡
    在卷可資比對，核其字跡形狀、運筆方式與合作開發協議書
    上「廖家康」之簽名均有顯著差異（見交查1290號偵卷第38
    頁、交查1917號偵卷第31、32頁）。
    「葉文田」之簽名及指印部分，經本院調取葉文田平日書寫
    筆跡10份（含各項金融帳戶、信用卡、行動通訊及戶籍申請
    資料之簽名筆跡，見本院卷第93-114頁）一併送請內政部警
    政署刑事警察局鑑定結果：(1)簽名部分：爭議合作開發協議
    書上「葉文田」字跡與比對文件之「葉文田」簽名字跡均不
    相符（比對文件中，「世華銀行信用卡申請文件」上「葉文
    田」字跡書寫方式與其他比對文件上「葉文田」簽名字跡之
    書寫方式不同，未列入比對）；(2)指印部分：送鑑合作開發
    協議書內「乙方：葉文田」欄之指紋，因紋線欠清晰，特徵
    點不足，無法比對等情，有該局100年7月7日刑鑑字第10000
    74962號鑑定書1份在卷可考（見本院卷第115-116頁）。足
    見合作開發協議書上「廖家康」之簽名、印文及「葉文田」
    之簽名，均係出於偽造無誤。
  (二)被告雖辯稱：「廖家康與葉文田確有於本件土地合作建屋之
    事，被告與葉文田、廖家康投資台南市○○段土地是事實，
    被告並無須偽造葉文田簽名」云云；惟查：
  1.葉文田因另涉他案，現由台灣台中地方法院檢察署通緝中，
    於本案經傳喚並未到庭應訊。
  2.證人廖家康於原審則證稱：「（陳基埜有無找你說要投資上
    開5筆土地？）沒有。（葉文田有無找你說要投資這5筆土地
    ？）有。（葉文田找你投資時，他是說自己要投資，還是另
    外找誰要一起投資？）他有成立金豐富建設。（葉文田是跟
    你說要用金豐富建設名義投資？）是。（有無跟你簽協定書
    ？）有。（你所說的葉文田說要跟你投資上開5筆土地，跟
    你簽的協議書是這1份嗎？(提示98年他字1031號卷第5頁協
    定書《按：即合作開發協議書》）這不是我的字，我的簽名
    不是這樣。（葉文田說要以金豐富建設投資你上開5筆土地
    所簽的協定書書是這1份嗎？）不是，這不是我的簽名。（
    你們所簽的協定書跟這1份協定書內容有無一樣？）完全不
    一樣。（你們簽的協定書，立書人是由誰跟誰簽立？）我跟
    葉文田找的金豐富建設董事長，但是我忘記名字。（是否是
    何岳宗？）是。（何岳宗本人有到場嗎？）有，他跟我兩人
    簽的，這1份我沒有看過」。「（你們當初協定是要共同開
    發這5筆土地嗎？）是，本來是這樣，結果是葉文田資金沒
    有到位，所以協定破裂，我就另外把土地賣給別人。（上開
    協定書的簽名、蓋章是否都不是你？）是。（葉文田的簽名
    你可否辨認？）可以，他的字沒有那麼漂亮。（你有無看過
    他的簽名？）有，他的筆跡不是這樣，筆跡不是這樣那指紋
    也是錯誤的」。
    「（依照你的說法，當初找你要投資上開5筆土地的人是葉
    文田？）是。（他是代表金豐富建設的何岳宗跟你交涉？）
    是。（陳基埜本人在這件投資案扮演何角色？）我不曉得。
    （你是否知道陳基埜有投資或其他方面？）我們只是認識，
    我沒有去管人家的投資。（陳基埜本人有無跟你就投資這5
    筆土地交涉過嗎？）沒有，因為無關。（當時陳基埜在金豐
    富建設擔任何職位？）應該沒有。（陳基埜是否是實際負責
    人？）實際負責人是葉文田。（你跟金豐富建設有另外簽協
    定書要開發怡安路的土地？）是，那是我跟何岳宗簽的。（
    是跟何岳宗個人簽還是跟金豐富建設簽？）是跟金豐富建設
    。（你有無曾經在金豐富建設見過陳基埜？）有，他也在那
    邊辦公。（你們在金豐富建設談怡安路土地開發的事情，陳
    基埜有無跟你談這件事？）他沒有跟我談，他跟其他人談些
    什麼我不知道，但是他沒有跟我談。（當時有無人正式幫你
    介紹陳基埜？）就是一碰面就會說他叫什麼名字，我叫什麼
    名字。（是何人幫你介紹？）第1個是誰我不知道，是他裡
    面的人，柯驊也有介紹。（是否記得如何介紹雙方？）就是
    名字而已」。
    「（你本身有無金豐富建設的股份或投資？）我只是跟金豐
    富建設合作。（98年8月27日偵查中你說台南市○○區○○
    段919、920、920-1號3筆土地在92年9月19日是登記在你名
    下，剛才檢察官問你台南市○○段919、920、920-1、920-2
    、921這5筆土地是否你的，你說有，你是曾經擁有5筆土地
    還是3筆？）就是你說的範圍裡有這些地號。（你有5筆地號
    還是3筆？）應該是全部，因為那是1塊地。（你確認5筆都
    是你的嗎？）應該是，因為只有919比較大，其他都是一點
    點而已。（是5筆還是3筆？）我沒有清楚記載腦海裡，不可
    能說1、2筆是別人的，因為這一塊地以919稱號，旁邊還有
    小塊的。（列印時間是98年8月11日，其中920-2所有權人是
    林振興，地號921所有人是何錦秀、何義田有何意見？《提
    示98年交查字1290號卷第19、20頁土地登記第二類謄本》）
    這些我都不認識，賣掉那麼久，我知道有小的1、2筆。這樣
    的話，我應該只有919、920、920-1號3筆土地」。
    「（你證述在金豐富建設有見過陳基埜，你在金豐富建設見
    過陳基埜幾次？）次數我不知道，我有去偶爾會碰到。（是
    你跟金豐富建設簽訂投資協定契約書之後見到還是之前？）
    前後都有見過。（陳基埜有無曾經拿檢察官請求提示的協定
    書請你確認說籤名是否你的？）沒有，我今天第1次看到這
    一份。（陳基埜有無提出剛才檢察官請你看的協定書請你確
    認，你是否真的有投資？）沒有，我今天是第1次看到，且
    發現名字偽造」。
    「（開發案後來沒有執行是因為何原因？）是金豐富建設部
    分沒有資金。（據陳基埜說後來開發案沒有執行是因為怡安
    段有1塊土地你沒有辦法買下來，配合其他土地開發才取消
    開發協定，有無這件事？）我沒有聽過這件事。（是否有某
    一塊地沒辦法買到？）那一塊地就足夠蓋房子，他曾經說買
    寬一點會更好，會比較好銷售。（主要是因為這個原因才沒
    有辦法開發嗎？）不是，是資金沒有到位，什麼都別談」。
    「（你說你到過金豐富建設好幾次，金豐富建設大概多少員
    工？）何岳宗、會計、葉文田、蔡宗義4個。（是否剛提到
    見過陳國楨、柯驊？）是，在那邊認識。（你清楚他們兩位
    在金豐富建設的職稱或是他們有無在金豐富建設任職？）他
    們倆應該是陳基埜那邊的人。（為何你會這樣認為？）因為
    當時金豐富建設是借用陳基埜的辦公室，所以才會認識柯驊
    、陳國楨、陳基埜。（陳國楨是代書，是否知道柯驊身分？
    ）他的身分我不清楚。（是否知道陳基埜當時身分？）他是
    他自己公司負責人。（柯驊介紹你跟陳基埜認識？）不是這
    樣說，只是在那邊見面稍微提到這個是誰而已。（陳基埜跟
    你自我介紹有無提到他在金豐富建設有股份或是他是實際負
    責人嗎？）沒有。（他有無向你關心過怡安段土地或其他包
    含楊梅、埔里土地開發案進度？）沒有」各等語明確（見原
    審99年8月12日審判筆錄）。
  3.依廖家康上開證言，足認其係與葉文田合作開發台南市○○
    區○○段土地，惟因資金不足而未成功，與被告並無任何合
    作投資關係，對於「合作開發協議書」也一無所知，此由被
    告在原審自陳：「（96年間廖家康會到金豐富府前路2段的
    辦公室？）會，他常去，他和葉文田有其他的合作案。（既
    然廖家康常去金豐富府前路2段的辦公室，為何你都沒有拿
    你和葉文田、廖家康的協議書給他看？）那時候我和廖家康
    不熟，不知道他是葉文田實際的老闆。（既然廖家康常去金
    豐富府前路2段的辦公室，而且你表示簽上開協議書時，廖
    家康都不知道，為何你不拿你和葉文田、廖家康的協議書給
    他看？）因為我一開始和葉文田簽合約時，並不知道廖家康
    是葉文田真正的老闆，我只知道他是葉文田的股東，我沒有
    拿給廖家康看，是因為我沒有想到詐欺的事，因為公司都是
    一起，葉文田拿給我我就信任他，所以沒有再去詢問廖家康
    」等語（見原審訴字第256號卷第239頁背面-240頁），亦可
    得證實。
  4.雖被告於原審復陳稱：「（你在98年9月10日偵查中說，上
    開協議書是你要求葉文田簽的，而且要求葉文田要有廖家康
    的簽名，為何要有這樣的要求？）因為葉文田向我拿了62萬
    元之後，我發現他的行蹤有點可疑，後來我才知道真正的老
    闆是廖家康而不是葉文田。（你在上開協議書簽名時，廖家
    康的名字是否已經簽好了？）是，他已經簽好了。（廖家康
    的印章是否也已經蓋了？）已經蓋了」云云（見原審訴字第
    256號卷第240頁）；惟若合作開發協議書係因葉文由向被拿
    62萬元後行蹤可疑，被告才要求葉文田簽立，則何以協議書
    上「葉文田」之簽名並非真正，亦啟人疑竇。參酌廖家康對
    於合作開發協議書之事全然不知情，及被告持該合作開發協
    議書向告訴人陳國楨等3人行使，作為簽立「投資合作協議
    書」之附件，取得渠等信任而交付資金等情觀察，足認所謂
    「合作開發協議書」，應係被告意圖行使以取信他人之目的
    而自行偽造無誤；廖家康與葉文田共同投資合作建屋之事縱
    屬實在，亦無法反證被告並無偽造上開文書之動機，其所辯
    實屬無據，難以憑採。
  (三)證人（即大明公司與金豐富公司職員）蔡忠義於原審雖證稱
    ：「關於怡安段這5筆土地的建案部分，主要是由我負責執
    行」、「我有與葉文田、何岳宗、廖家康一起談過土地的問
    題，金豐富建設有跟廖家康簽1份合建契約」、「陳基埜曾
    經將已簽好的合作開發協議書拿給我看」、「合作開發協議
    書是被告與葉文田兩人簽的，當天簽好拿給我時，我只看到
    他們2人，廖家康不在場」、「陳基埜在該份合作開發協議
    書尚未簽之前，我跟金豐富建設都談好要合作，這份空白協
    議書我有看過，就是電腦打好但還未簽名，因為葉文田來過
    好幾次，何時交給葉文田我也不清楚，但陳基埜說他都簽好
    了，我就拿給葉文田去給廖家康簽」、「廖家康何時簽名我
    不太記得，不過那一段時間葉文田就帶協議書來，他帶來時
    我沒有當場看到，他們2個簽我也沒有當場看到，但是就是
    他今天要來跟陳基埜簽協議書，後來他們就在辦公室裡面簽
    ，就很高興出來說都簽了，大家都喬好了，我所知道部分是
    這樣」等語（見原審訴字第256號卷第185頁、186頁正反面
    、187頁正反面）。
    惟本件合作開發協議書上「葉文田」之簽名，與葉文田平日
    之簽名不符，業如上述；證人蔡忠義既未親眼目睹雙方簽約
    之過程，僅係出於被告轉述，且證言內容亦與上開刑事警察
    局之鑑定結果有出入，自難採為有利被告之依據。
四、被告行使偽造合作開發協議書詐欺部分：
    被告雖辯稱：「怡安段土地有委請建築師進行建築規劃工作
    ，但後來因該土地開發須捐出一定比例之土地，投資報酬率
    不佳，故未成功；被告從事其他土地規劃案於支票到期時也
    未成功，公司繼續運作需要資金，本件支票之金額較大，故
    屆期無力支付」、「告訴人投資時，有請柯驊的妹妹（柯騏
    ）來當金豐富公司的監察人，並無詐騙」云云。惟查：
  (一)被告個人並未曾登記擔任大明公司之股東或任何職務，有財
    團法人金融聯合徵信中心「陳基埜個人任職董監事/經理人
    及獨資/合夥事業負責人企業名錄」，及「大明公司董監事
    及經理人名單」在卷可稽（見交查1290號偵卷第26-1、27頁
    ）。縱認被告自陳為大明公司之實際負責人兼執行者，係以
    汪清寧名義參與投資（見本院卷第180頁）。惟該公司自96
    年2月間起即陸續退票，同年2月9日被列為拒絕往來戶，至
    同年11月15日止，共計退票35張，金額達14,463,407元，有
    法務部票據信用資訊連結作業查詢資料存卷可按（見交查12
    90號偵卷第28-30頁），足認大明公司之財務狀況已陷於無
    支付能力狀態。
  (二)證人陳浽敏（即大明公司、金豐富公司會計）於原審證稱：
    「（你在大明建設開發擔任何工作？）會計。（會計是處理
    何事物？）後續大概都是老闆的流水帳。（出納部份是你負
    責嗎？）是，因為一個會計而已。（你是否知道陳國楨、吳
    春生、柯驊、梁滿容他們幾位曾經有跟陳基埜有談過投資的
    事情？）【投資那些都是老闆在談，有的話就是他會跟我說
    錢進來，叫我去付一些基本開銷，投資案我沒有參與】。（
    你是否知道陳國楨投資金額總共多少？）有兩個，因為都是
    老闆交給我，其實總額我不是很清楚，都是老闆把票給我，
    因為投資人會直接把票交給老闆，或請投資人匯到帳戶上。
    （支票陳基埜有交給你？）是。（你有無拿去兌現？）有。
    （你拿到哪裡兌現？）台灣企銀。（那一家公司的台灣企銀
    ？）【大明建設開發戶頭已經有瑕疵，所以那時候已經沒有
    ，老闆都是把錢交給我，都放在我的帳戶】。（支票也是在
    你的帳戶兌現嗎？）是」。... （你在大明建設開發最後那
    兩年，公司有何例行上開銷？）【老闆自己私人的流水帳】
    ，因為他自己後來申請支票，開他自己的支票，叫我開給誰
    ，之後再把錢給誰」。
    「（你們大明建設開發有多少員工？）有1位江副總，我不
    太記得名字。（他有無領薪水？）江副總是我進去不知道幾
    個月就沒有領薪水，老闆就說暫時不給他。（他1個月多少
    錢？）3萬。（你1個月多少錢？）2萬3。（有無1位叫江俊
    霖《譯音》？）是，他就是江副總。（他1個月有領薪水嗎
    ？）之前就說1個月給他3萬元。（有無1位叫江清霖《譯音
    》？）不認識他。（公司有無透過你付薪水給江清霖？）可
    是我不認識他。（你們租金1個月付多少錢？）好像是4萬8
    。（一般水電、雜支辦事費用你有無記帳？）有，電費比較
    多，夏天大約3萬多，冬天大約1萬多，水費比較便宜，1月
    約幾百元，電話、電腦費1個月約幾千元。（當時大明建設
    開發還有無其他款項？）【之前大明建設開發有一些房貸，
    老闆有私人的房貸】」。
    「（安南區○○段土地開發案這件事你是否清楚？）其實我
    進來他們就已經在談，我不是很瞭解他們談投資案狀況，【
    我只知道老闆沒有錢，跟老闆講老闆就把錢拿給我，跟我告
    知說他何時錢會進來，有時候我跟他說什麼帳要繳，他會跟
    我說有可能8號會進來，假如說今天8號，但那些錢也不一定
    會進來】。（在你當會計時間，大明建設開發經濟狀況是否
    不理想？）之前的會計就跟我說不太理想，所以我進去做幾
    天我就有跟老闆說我不想做，是老闆後來找我談，因為我原
    先跟他說我不想做是跟副總說」。
    「（當時大明建設開發有無自己公司的案子？）那時候案場
    會計轉交給我時只跟我說西門路那邊。（案場的名稱你知道
    嗎？）他跟我說『麗緻宮廷』。【（案場銷售狀況如何？）
    我不知道，那個我都不瞭解】。（投資款總共交給你多少錢
    ，你現在有無辦法回答？）沒辦法回答，因為那麼久了，96
    年到現在」。（當時如果需要資金，資金大部分來源為何？
    ）老闆拿給我。（老闆如何取得資金？）老闆就說他會去想
    辦法」。
    「（陳國楨跟柯驊、吳春生這些人你有無在公司見過面？）
    有，是後續，一進去公司並沒有這些人，因為公司很多空辦
    公桌，老闆不知道跟他們談怎樣，他們就來這邊借辦公桌，
    類似好像每天來上班。（他們是以何身份來上班？）要問老
    闆，老闆就說叫他們來上班。（你在陳基埜公司工作到何時
    為止？）工作到房東趕辦公室，【因為公司沒有繳房租後就
    趕，所以到97年12月底就沒有做，因為後來老闆都在台北，
    我問他說薪水都沒給我】，我也是要另外找工作」。「（你
    是屬於大明建設開發還是金豐富建設的員工？）很複雜，之
    前是大明建設開發的會計，是後來因為投資案就說還有一個
    金豐富建設，後續【蔡忠義跟我說我有幫他們管一些流水帳
    ，他會付我基本一些薪水，我才在那邊順便幫他們作流水帳
    】。（所以之後你的僱主變成金豐富建設？）是，後來我把
    勞健保掛在金豐富建設那邊，因為大明建設開發已經有瑕疵
    ，我已經不能在那邊掛。（是到何時才轉變為金豐富建設？
    ）應該是8、9月份。（你的工作是幫陳基埜管帳戶？）是，
    私人的」。
    「（你在那邊工作，他有無支票跳票過？）後續。（到何時
    開始跳？）應該97年後續時間點。（是否大明建設開發轉金
    豐富建設？）不是，有金豐富建設那時候好像還沒有請支票
    ，所以後續才有請支票，一直到97年，那時候他錢已經沒辦
    法去支付一些帳款就開始跳票。（你剛才說西門路有投資建
    案？）那是之前我還沒來他們就有了。（這個建案對他的財
    務狀況有何影響？）我進來其實就已經不好了。（何謂不好
    ？）那時候會計交給我的時候，其實帳戶已經沒有錢了。（
    他們有幾個帳戶？）那時候應該是甲存跟乙存，裡面都沒有
    錢。（【96年8、9月份時你說有因為蔡忠義關係，有幫金豐
    富建設記帳？是，流水帳】）」。
    「（你覺得金豐富建設的實際負責人是誰？）我知道掛名是
    何岳宗，因為何岳宗掛名當負責人他都有來公司，因為他們
    也有在外面租宿舍，每天也都有來上班，另外實際操作的好
    像是葉文田。（為何你認為金豐富建設實際操作的人是葉文
    田？）是蔡忠義跟我說的，因為他都會跟我聊天。（當時金
    豐富建設跟大明建設開發是共用府前路的辦公室嗎？）是。
    （你知道金豐富建設當時員工有誰嗎？）那時候是何岳宗跟
    蔡忠義。（你知道金豐富建設有投資怡安段土地的開發案嗎
    ？）不是很清楚，因為投資部分都是他們在談，去辦公室他
    們都會聊，實際上我都沒參與，我只負責帳而已」（見原審
    訴字第256號卷第199-203頁）」。
  (三)證人何岳宗（金豐富建設的負責人）於原審亦證稱：「（96
    年8月間你是否有擔任金豐富建設的負責人？）是。（是誰
    找你當負責人還是你本身自己投資？）是葉文田先認識我媽
    媽，因為我們之前在台中草屯那邊有蓋房子，那時候我不是
    做建築行業，他說建築行業還不錯，問我有無興趣，所以等
    於先認識葉文田，下來時才擔任金豐富建設的負責人。（是
    否葉文田邀請你擔任金豐富建設的法定負責人？）是。（金
    豐富建設實際上是由你負責嗎？）由股東，因為他們內部是
    葉文田主要操作。（為何葉文田不掛名當負責人？）我不清
    楚。（你在金豐富建設有領薪水嗎？）有，因為我本身住台
    中」。
    「（柯騏為何在96年8月間成為金豐富建設的股東，且被選
    認為董事？）我不曉得，因為我96年9月份才下來。（金豐
    富建設的前身是否叫弘遠公司？）是。（就你所知金豐富建
    設實際負責人是葉文田？）因為我對建築不是很瞭解，所以
    有一些不曉得的會問他。（實際上主導公司業務是誰？）應
    該是葉文田」。
    「（96年間金豐富建設有投資開發台南市○○區○○段土地
    嗎？）是我下來到台南我才曉得有開發。（你下來之前就已
    經規劃要開發？）那時候有聽葉文田在講。（後來你到台南
    之後或有無在別的地方跟怡安段地主簽何契約？）原本是跟
    地主廖家康，他本身是地主，我們是建設公司，本來是要跟
    他合建分售，因為公司本身內部資金問題，廖家康找別的建
    設公司下去開發，這段時間我們也是按照程序該請建照、該
    開發全部都有在做規劃。（後來怡安段開發案後來是廖家康
    找別的建設公司來接手嗎？）是。（是否台中的元晶建設？
    ）是台中，但我不知道他建設公司名字。（是廖家康找台中
    建設公司接手處理？）是。（後來房子有蓋起來嗎？）我不
    清楚。（金豐富建設有無就怡安段投資開發案跟地主廖家康
    簽合建分售契約書？）我沒有印象」。
    「（你有無看過這1份協議書？《(提示98年度他字1031號偵
    查卷第5頁【按：即合作開發協議書】》）沒有看過。（你
    以金豐富建設法定代理人身分跟葉文田簽的96年11月18日協
    議書之外，還有無其他協議書或合作開發契約書？）沒有。
    （你知道葉文田、廖家康有跟陳基埜合作開發系爭怡安段91
    9、920、920-1、920-2、921等5筆土地的事情嗎？）我不曉
    得，因為我是9月份才下來到台南。（你9月份之後不知道嗎
    ？）那時候我才知道。（你知道實情為何？）我不是很清楚
    ，因為我只是聽他們在講而已」。
    「（怡安段土地後來是否有請建築師規劃？）有。（是誰請
    建築師規劃設計？）蔡忠義。（蔡忠義是受雇於誰？）那時
    候我下來的時候是葉文田跟我說，蔡忠義在我們金豐富建設
    上班。（葉文田跟廖家康有無指示或關心建築師規劃系爭土
    地建案的事情？）我不清楚。（後來怡安段土地為何沒有建
    成功，你清楚嗎？）因為資金不夠。... （你剛才提到沒有
    辦法繼續這個案子是資金問題，該資金是需要多少、欠缺多
    少，能否清楚說明？）建築方面我不清楚」。...
    「（你提出的協議書《按：指原審訴字第256號卷第224頁協
    議書》公司是誰去跟廖家康、楊志河接觸這件事？）跟楊志
    河是廖家康。（公司是誰去廖家康接觸？）當時我在台中，
    他約我到台中那邊跟楊先生見面。（這件意思是你自己作主
    還是你是受到葉文田的意思辦理這件事？）簽這件事時葉文
    田沒有跟我說。（你自己作主？）因為廖家康他也知道公司
    裡面資金不足，沒辦法貸的時候，他主動提出寫協議書，他
    要終止他跟我們金豐富建設合建分售關係。（他是直接跟你
    談還是他透過葉文田最後才跟你簽？）他之前有無跟葉文田
    說我就不曉得。（這1份協議書你有無跟葉文田報告？）好
    像沒有。【（依照協議書條文，廖家康有付金豐富建設簽約
    200萬元？）是。（200萬元有交付給你們嗎？）有】。（這
    些錢怎處理？）那時候入公司的帳戶。（是否入金豐富建設
    的帳戶？）是。（這筆錢誰領走？）當初金額所得是我跟蔡
    忠義有說好，【扣掉公司成本，因為在200萬之前，要一些
    建築師費用還有一些公司支出跟其他的，扣除之後我有跟葉
    文田講過，他答應說我跟蔡忠義一人一半】」各等語（見原
    審訴字第256號卷第204頁-208頁背面）」。
  (四)依上開陳浽敏及何岳宗之證詞，可見被告向告訴人陳國楨等
    3人取得投資款項後，僅係用以支付大明公司開銷或個人債
    務，並未供作金豐富公司開發台南市○○區○○段土地之資
    金，甚至連會計陳浽敏之薪資仍有積欠，金豐富公司亦係因
    資金不足而無法繼續開發案，土地所有人廖家康不得已乃另
    覓他人接手，並提供200萬元以給付建築師費用及其他金豐
    富公司之支出，餘款則由何岳宗及蔡忠義平分。被告陳稱告
    訴人投資之款項有委請建築師進行建築規劃及供作公司繼續
    運作之資金云云，顯屬無據。
  (五)有關被告辯稱：「土地開發須捐出一定比例之土地，投資報
    酬率不佳，故未成功」部分，查「台南市○○區○○段919
    、920、920-1、920-2及921號等5筆土地，已於台南市第10
    期安順(一)市地重劃區內，且完成重劃區土地計扣負擔、分配
    作業在案，如該地區都市計畫於重劃後無變更、附帶條件或
    其他建築法規定必要條件規定下，已無須再辦理捐贈一定比
    例面積之土地方得合法興建房屋」，已據台南市政府99 年9
    月8日南市地劃字第09900976170號函復在卷（見原審訴字25
    6號卷第122-128頁）。
    雖被告（辯護人）另辯稱：「當初開發怡安段土地是包括本
    件建築案件土地及旁邊、後面的土地約1,000多坪，當初規
    劃完之後，蔡忠義確實有跟被告講說這些土地裡面有抵費地
    的情形，本件函查的對象僅限於怡安段5筆土地，但是在後
    面的土地確實有抵費地的問題，此部分蔡忠義、李宗鴻在鈞
    院作證時，也確實有提到當初在規劃時有碰到抵費地的問題
    」（見原審訴字第256號卷第237頁）。
    惟證人即負責規劃之建築師李宗鴻於原審係證稱：「（96年
    間你是否有幫金豐富建設從事台南市○○段土地建案規劃設
    計工作？）是。（建設公司何人來接洽你繪製圖？）我這邊
    還有當初金豐富建設負責人的委託書，他說公司指派他跟我
    接洽，就是蔡忠義。（是公司來委託你繪製？）是。（你這
    個設計建築案規劃地號是哪幾個地號？）919、920、920-1
    。（只有3個地號嗎？）在我們送建照他並沒有辦理分割，
    所以還是一樣這3個地號。（你還記得這3個地號地主是誰嗎
    ？）我不記得。（當初金豐富建設找你規劃土地興建案時，
    是只有談到這3筆土地，還是有另外談到其他旁邊土地？）
    我們最主要是談這幾塊土地而已，因為旁邊比較畸零我們就
    說先不要去理他。（也有談過旁邊土地嗎？）是，他說旁邊
    事實上還有好幾塊地，可能要待以後去整合，也是有談到，
    我們正式作紀錄規劃一開始就把他剔除在外」、「（你當初
    規劃有無碰到類似重劃抵費地的問題？）有，因為其中某些
    部分是不需抵費地，某些部分需要，我記得應該是先從不需
    要抵費地先作。（你規劃這3筆地是不需要抵費地？）是，
    我記得是這樣沒錯。（但是你提到說有些地需要抵費地，這
    個案子裡面有談過嗎？）事實上這個案子北邊好像還有1塊
    空地，當初好像有想一起做，但好像有抵費地的問題，後來
    就沒有做」等語（見原審訴字第256號卷第194頁背面、195
    頁、196頁）。足認本件土地開發案僅侷限於無需抵費地之
    部分，並未涵蓋其他土地，事後未能成功，亦與所謂抵費地
    無關，純係資金不足所導致，此由證人何岳宗、廖家康前開
    證言，及廖家康另覓他人接手本件土地開發案，並提供200
    萬元支付金豐富公司費用，亦可見其一斑。被告上開所辯，
    應屬卸責之詞，並無可取。
  (六)本件關係人柯驊之妹「柯騏」雖曾登記為金豐富公司之董事
    ，有該公司變更登記表可稽（見交查1290號偵卷第53頁），
    惟柯騏與告訴人陳國楨等3人並無任何關聯，且金豐富公司
    因被告並未將告訴人提供之資金投入，致土地開發案停擺，
    公司費用無法支付，實際已屬空殼，並無任何財產價值，縱
    然柯騏登記為金豐富公司之董事，對告訴人而言亦無任何意
    義或保障可言，自難因此即為有利被告之認定。
五、綜上所述，本件被告以偽造之合作開發協議書向告訴人陳國
    楨等3人遊說，致使渠等陷於錯誤而交付資金，惟被告事實
    上並未用以投資台南市○○區○○段土地開發案，而係用於
    支付大明公司費用或個人債務，被告所簽發交付告訴人等之
    支票屆期並均遭退票，足見其確有以行使偽造之合作開發協
    議書向告訴人等詐取財物之不法所有意圖甚明，縱然告訴人
    陳國楨等人因不明內情，誤認被告已將資金投入，而有到金
    豐富公司「上班」之情形，仍不影響被告詐欺犯罪之成立。
    被告陳稱有從事其他土地開發案，並未提出任何證據以實其
    說，徒託空言，亦難憑採。本件被告行使偽造私文書詐欺取
    財之犯行，事證明確，應依法論科。
貳、論罪科刑：
一、被告偽造「合作開發協議書」後，持向告訴人陳國楨、吳春
    生及柯驊（梁滿容）等3人行使遊說，致使渠等陷於錯誤而
    分別交付150萬元、250萬元及190萬元資金後，將該投資款
    項供作已用，核其所為，係犯刑法第216條、210條之行使偽
    造私文書罪及第339條第1項之詐欺取財罪。被告偽造「葉文
    田」、「廖家康」之署押各1枚及以不詳方法偽造「廖家康
    」圓型印文1枚，均係偽造「合作開發協議書」私文書之階
    段行為，偽造私文書完成後，復持以行使，其偽造之低度行
    為則為行使之高度行為所吸收，均不另論罪。被告持該偽造
    之「合作開發協議書」向告訴人陳國楨等3人行使，作為簽
    立「投資合作協議書」之附件，取得渠等信任而交付資金，
    均係以一行為同時觸犯行使偽造私文書及詐欺取財2項罪名
    ，為想像競合犯，均應依刑法第55條前段規定從一重之行使
    偽造私文書罪處斷；其先後向告訴人陳國楨等3人行使偽造
    之「合作開發協議書」詐取金錢，犯意各別，行為互殊，被
    害人不同，應分論併罰。檢察官起訴意旨認為被告所犯行使
    偽造私文書及詐欺取財2罪間，犯意各別，應分論併罰，上
    訴理由另認被告涉犯侵占罪，均屬誤會，併予敘明。
二、原審未遑詳察，以被告本件之犯罪不能證明而為無罪諭知，
    認事用法，尚有未合。檢察官提起上訴，以此指摘原判決不
    當，為有理由，應將原判決撤銷改判。
三、茲審酌被告曾有違反票據法之前科素行，本件意圖解決大明
    公司及個人債務問題，先後持偽造之合作開發協議書向告訴
    人陳國楨、吳春生及梁滿容詐取150萬元、250萬元及190萬
    元，其犯罪之動機、目的、手段，被害人所受損害程度，及
    被告事後均未與告訴人達成民事和解，自97年8月18日起即
    陸續有退票辦理註記之情形，同年11月14日被列為拒絕往來
    戶，至98年4月29日止，共計退票20張，金額達19,133,000
    元，有法務部票據信用資訊連結作業查詢資料在卷可按（見
    交查1290號偵卷第31-33頁），於本院審理中僅空言在台北
    另有開發案可取得股份或分得紅利作為和解條件，實際上對
    告訴人並無任何實質賠償之犯後態度等一切情狀，爰分別量
    處有期徒刑7月（被害人陳國楨部分）、9月（被害人吳春生
    部分）及8月（被害人梁滿容部分），並定應執行有期徒刑1
    年6月。
四、沒收：
  (一)被告偽造之「合作開發協議書」正本1件，係告訴人陳國楨
    於本院審理中提出扣案（見本院卷第63頁正反面），尚無證
    據證明為被告所有，無法宣告沒收，惟其上偽造之「葉文田
    」、「廖家康」署押各1枚及「廖家康」圓型印文1枚，不論
    屬於犯人與否，均應依刑法第219條規定沒收。
  (二)被告與告訴人陳國楨、吳春生及梁滿容（柯驊代理）訂立「
    投資合作協議書」時，分別影印列為契約附件之「合作開發
    協議書」，均已交付告訴人收執，並非屬被告所有，無法宣
    告沒收，惟其上偽造之「葉文田」、「廖家康」署押各3枚
    ，及「廖家康」圓型印文3枚，不論屬於犯人與否，仍應依
    刑法第219條規定沒收。
  (三)至於告訴人陳國楨、吳春生及梁滿容對被告提出告訴時，所
    附具之「合作開發協議書」影本（見他字1031號偵卷第5頁
    、交查2078號偵卷第7頁、他字3367號偵卷第5頁），雖均有
    上開偽造之「葉文田」、「廖家康」署押及「廖家康」圓型
    印文，然係告訴人為證明被告犯罪所印製之訟訴文件證物，
    並非被告之偽造行為所產生，與刑法第219條規定不符，不
    予宣告沒收。
據上論斷，應依刑事訴訟法第369條第1項前段、第364條、第299
條第1項前段，刑法第216條、第210條、第339條第1項、第55條
、第51條第5款、第219條，刑法施行法第1條之1判決如主文。
本案經檢察官趙中岳到庭執行職務。
中    華    民    國   100    年    11    月    17    日
                刑事第三庭      審判長法  官  高明發
                                      法  官  夏金郎
                                      法  官  楊清安
以上正本證明與原本無異。
如不服本判決應於收受送達後10日內向本院提出上訴書狀，其未
敘述上訴理由者，並得於提起上訴後10日內向本院補提理由書（
均須按他造當事人之人數附繕本）「切勿逕送上級法院」。
                                      書記官  蔡蘭櫻
中    華    民    國   100    年    11    月    18    日
附錄本案論罪科刑法條：
中華民國刑法第210條（偽造變造私文書罪）
偽造、變造私文書，足以生損害於公眾或他人者，處5年以下有
期徒刑。
中華民國刑法第216條（行使偽造變造或登載不實之文書罪）行
使第210條至第215條之文書者，依偽造、變造文書或登載不實事
項或使登載不實事項之規定處斷。
中華民國刑法第339條（普通詐欺罪）
意圖為自己或第三人不法之所有，以詐術使人將本人或第三人之
物交付者，處5年以下有期徒刑、拘役或科或併科1千元以下罰金
。
以前項方法得財產上不法之利益或使第三人得之者，亦同。
前2項之未遂犯罰之。
附表：（應沒收之物）
┌───┬─────────────┐
│編號  │文書名稱及署押、印文      │
├───┼─────────────┤
│一    │(一)偽造之「合作開發協議書」│
│（被害│  正本中，偽造之「葉文田」│
│人陳國│  署押1 枚、「廖家康」署押│
│楨部分│  及印文各1 枚            │
│）    │(二)96年8月9日簽立「投資合作│
│      │  協議書」之附件，即偽造「│
│      │  合作開發協議書」影本中，│
│      │  偽造之「葉文田」署押1枚 │
│      │  、「廖家康」署押及印文各│
│      │  1枚                     │
├───┼─────────────┤
│二    │(一)偽造之「合作開發協議書」│
│（被害│  正本中，偽造之「葉文田」│
│人吳春│  署押1 枚、「廖家康」署押│
│生部分│  及印文各1 枚            │
│）    │(二)96年8月9日簽立「投資合作│
│      │  協議書」之附件，即偽造「│
│      │  合作開發協議書」影本中，│
│      │  偽造之「葉文田」署押1枚 │
│      │  、「廖家康」署押及印文各│
│      │  1枚                     │
├───┼─────────────┤
│三    │(一)偽造之「合作開發協議書」│
│（被害│  正本中，偽造之「葉文田」│
│人梁滿│  署押1枚、「廖家康」署押 │
│容部分│  及印文各1枚             │
│）    │(二)96年8月15日簽立「投資合 │
│      │  作協議書」之附件，即偽造│
│      │  「合作開發協議書」影本中│
│      │  ，偽造之「葉文田」署押1 │
│      │  枚、「廖家康」署押及印文│
│      │  各1枚                   │
└───┴─────────────┘